臺灣高等法院臺南分院刑事判決
110年度上易字第210號
上  訴  人  
即  被  告  吳岱樺



上列上訴人因強制案件，不服臺灣嘉義地方法院109年度易字第4
99號中華民國110年1月20日第一審判決（起訴案號：臺灣嘉義地
方檢察署109年度偵字第3943號），提起上訴，本院判決如下：
    主  文
原判決撤銷。
吳岱樺犯強制罪，累犯，處拘役12日，如易科罰金以新臺幣1000
元折算壹日。
    事  實
一、吳岱樺是楊秀瑩的學生，嗣因與楊秀瑩發生債務糾紛而不睦
    ，其於民國109 年2 月17日17時15分許，騎機車行經嘉義市
    ○區○○街000 號轉角處時，見楊秀瑩獨自在路上行走，乃上
    前向楊秀瑩追討債務，惟楊秀瑩要進教室授課，吳岱樺即表
    示欲在楊秀瑩之汽車上等候，遂要求楊秀瑩應交出汽車鑰匙
    。嗣楊秀瑩將其汽車鑰匙交予吳岱樺後，因恐其放置車內且
    紀錄有吳岱樺騎乘機車之車牌號碼之紙張，會遭吳岱樺所發
    覺，而將該紙張拿出來時，正好被吳岱樺看到，吳岱樺為查
    看上開紙張記載內容，竟基於強制之犯意，強行出手拉扯上述
    紙張，並追逐楊秀瑩，途中楊秀瑩將上述紙張加以撕碎，吳
    岱樺並不死心，仍徒手強行扳開楊秀瑩之手掌而奪得上述紙
    張（楊秀瑩對吳岱樺所涉傷害等部分，另經不起訴處分在案
    ），致楊秀瑩受有右側手部外傷、左側手部紅腫等傷害，以
    此強暴方式，使楊秀瑩行無義務之事。
二、案經楊秀瑩訴由嘉義市政府警察局第二分局報請檢察官偵查
    起訴。
    理  由
一、訊據被告固坦承於前開時地，出手與告訴人楊秀瑩拉扯及爭
    搶紙張之事實；惟否認有何強制之犯行，辯稱：是告訴人楊
    秀瑩說要拿東西給伊，她就拿1 張紙交到伊手上，伊看到那
    張紙上面確實有寫伊的車牌，她還搶回去，既然她已經說那
    張紙要給伊，紙過了伊的手就是伊的，告訴人就不能再搶回
    去，伊沒有強制罪云云（見原審卷第33頁、第96頁、本院卷
    第70-71頁）。經查：
  ㈠被告如何於上開時地強扳告訴人之手而強取上開紙張之事實
    ，業據證人即告訴人楊秀瑩於警詢、偵訊及原審審理時均證
    稱：被告說要在伊的車上等伊下班，伊怕被告會去教室鬧，
    伊就把車鑰匙先交給被告，伊再開車門從車內拿出1 張紙準
    備要回教室，紙張記載被告的機車號碼，因被告有控制慾會
    圍堵伊，所以抄下車牌號碼要保護自己，伊怕被告看到不高
    興，被告突然大喊拿了什麼、衝過來要搶，伊見狀就開始跑
    ，伊在跑的過程中為了不讓被告看見紙張上內容，邊跑邊將
    紙張撕毀，所以被告完全不知道紙張如何寫，後來被告追到
    伊，硬扳開伊的手且將手中撕碎的紙張搶走，造成伊的手部
    外傷、紅腫等語明確（見警卷第6 頁背面；核交卷第17頁；
    原審卷第142-143 頁），證人前後所述一致，未悖於常情，
    參以被告亦自承想知道紙上面有寫什麼，爭搶那張紙的過程
    中，雙方確實有發生肢體衝突拉扯，對方有受傷等情（見警
    卷第2 頁背面；核交卷第16-17 頁），復有經告訴人當庭手
    繪紙張大小與字樣及現場位置路線圖附卷可稽（見原審卷第
    39頁、第155 頁），足見告訴人之指訴具有高度的可信度。
　㈡被告雖以上開情詞辯解，主張其不成立犯罪云云，惟查，若
    被告所稱係告訴人自願交出該紙張，且其也看到紙上面寫的
    車牌號碼乙事為真（見警卷第2 頁背面；核交卷第16頁；原
    審卷第145 頁、第151-152 頁），然經原審命其當庭繪出所
    見紙張之大小、字樣內容等，被告卻無法加以繪製（見原審
    卷第33頁），難認被告所述告訴人有交付紙張給被告觀覽乙
    事可採；再者，告訴人係害怕被告對其有不當舉止而將被告
    的機車車號抄錄於紙張上之情，已據告訴人指訴甚詳（見原
    審卷第142頁），則此對雙方而言，應屬隱密之事，告訴人
    豈會願意將該紙張交給被告？且該紙張當時已遭告訴人撕碎
    ，已無何財產之價值，且如果告訴人已交出該紙張給被告觀
    看，何以其2人於仍然使出全力激烈的爭奪該紙張？探究其
    原因，應係告訴人不願意讓被告知道內容，此情卻激起被告
    想要知道其內容的慾望，才會發生搶奪系紙張的情形，被告
    辯稱告訴人已將交出該紙張，其保有紙張的權利，並非強制
    云云，殊非可信。
　㈢案發後告訴人旋前往陽明醫院急診，病名記載右側手部外傷
    、左側手部紅腫，有診斷證明書在卷足憑（見警卷第20頁）
    ，可見告訴人於案發後至醫院驗傷，自無偽稱傷勢之必要，
    且受傷部位在左右手，衡諸該紙張尺寸小（見原審卷第39頁
    ），告訴人以手掌緊握紙張，遭被告強取時理當會碰觸告訴
    人手部，核與案發時被告硬扳開告訴人的手而造成受傷相符
    ；依上開傷勢看來，足見告訴人不願被告得知紙內的內容，
    才會極力反抗被告之強制力而受傷，因此該診斷證明書亦可
    補強告訴人指證之真實性。
　㈣綜上所述，被告所辯上情，無非卸責之詞，不足採信，本件
    事證明確，被告強制使告訴人行無義務交付紙張之犯行，應
    可認定。 　 
二、論罪科刑：
  ㈠按刑法第304 條第1 項之強制罪，係以強暴、脅迫使人行無
    義務之事或妨害人行使權利為要件。而所謂「強暴」，乃以
    實力不法加諸他人之謂，雖非以被害人之自由完全受其壓制
    為必要，亦不以直接施諸於他人為必要，即間接施之於物體
    而影響於他人者亦屬之，惟仍以其手段依客觀觀察足認有以
    相當程度有形力之行使，致特定人意思決定自由受限為必要
    ，並非不必對被害人施以強暴或脅迫行為，即足以構成刑法
    第304 條第1 項之強制罪（最高法院85年度台非字第75號判
    決、86年度台非字第122 號判決參照）。又妨害自由罪原以
    強暴、脅迫為構成要件，其因而致普通傷害，乃強暴、脅迫當
    然之結果，除另有傷害故意外，仍祇成立該條項之罪，無同
    法第277 條第1 項之適用（最高法院30年上字第3701號判例意
    旨可資參照）。是被告徒手拉扯強行扳開告訴人的手並取走
    紙張（已撕碎），客觀上係行使有形力之強暴行為，使告訴
    人行無義務交付紙張之事。故核被告所為，係犯刑法第304 
    條第1 項之強制罪，又被告係強行扳開告訴人的手欲取走紙
    張，顯無傷害之犯意，雖此行為使告訴人受傷，亦屬強制罪
    的當然結果，不另論罪。
　㈡被告曾於104年間因公共危險案件，經法院判處有期徒刑2月
    ，於105年8月25日執行完畢；又於106年間因幫助詐欺案件
    ，經法院判處有期徒刑5月，於108年2月11日而執行完畢等
    事實，有其前科紀錄表可稽，其5年以內故意再犯本罪，為
    累犯，本院認若依累犯加重刑責，並無釋字第 775 號解釋
    意旨所指使行為人被量處超過其所犯之罪之法定最低本刑，
    而超過其所應負擔罪責之過苛情形，應依刑法第47條第1項
    規定加重其刑。
三、撤銷改判之理由　　
  ㈠原審以被告罪證明確予以論罪科刑，固非無見。惟查，釋字
    第775 號解釋意旨，係指符合刑法第47條第1 項累犯規定要
    件者，法院仍應依個案情節，具體審酌其犯罪之一切情狀暨
    所應負擔之罪責，倘原應量處最低法定刑，於不符合刑法第
    59條所定要件之情形，若仍依累犯規定加重其最低本刑，致
    行為人被量處超過其所犯之罪之法定最低本刑，將使其所承
    受之刑罰超逾其所應負擔之罪責，而違背憲法比例及罪刑相
    當原則者，法院應裁量是否依該規定加重其最低本刑；亦即
    僅在行為人應量處最低本刑，否則即生罪責不相當而有過苛
    情形者，始得裁量不予加重，否則即非上開解釋意旨所指應
    裁量審酌之範圍，法院仍應回歸刑法第47條第1 項之累犯規
    定，於加重本刑至2 分之1 範圍內宣告其刑（最高法院109
    年度台上字第5669號判決意旨參照）。本件原審認被告前案
    與本案之犯罪類型及罪質均不相同，認為尚無依累犯規定加
    重其刑之必要，而裁量不予加重其刑等語。然法律上並無以
    前後案犯罪類型及罪質以決定累犯是否加重刑責之規定，原
    審上開立論顯然違反法律規定或釋字第775號解釋意旨，屬
    重大違誤。本件被告提起上訴否認犯罪，雖無足取，但原審
    判決既有上開可議之處，自屬無可維持，應由本院予以撤銷
    改判。
  ㈡茲審酌被告以非理性的和平方式處理其與告訴人間之糾紛事 
    宜之犯罪動機、目的及手段，所造成之損害，其自述為高職
    畢業之教育程度，目前待業中，與父親同住，須負擔家計之
　　個人智識程度、生活與家庭經濟狀況、與告訴人之關係及其
    犯後否認犯罪迄未與告訴人方面達成和解或取得諒解等一切
    情狀，量處如主文第2項所示之刑，並諭知易科罰金之折算
    標準；末按本件係原審誤未就累犯加重其刑而有適用法律之
    違誤，是本院自得諭知重於原審所量定之刑，併予指明。
據上論結，應依刑事訴訟法第369條第1項前段、第364條、第299
 條第1 項前段，判決如主文。
本案經檢察官柯文綾偵查起訴，由檢察官曾昭愷到庭實行公訴。
中　　華　　民　　國　　110 　年　　5 　　月　　6　　日
                  刑事第五庭    審判長法　官  黃國永
                                      法　官  蔡川富
                                      法　官  翁世容
以上正本證明與原本無異。
不得上訴。
　　　　　　　　　　　　　　　　　　　書記官  歐貞妙　　
中　　華　　民　　國　　110 　年　　5 　　月　　6 　　日
附錄本案論罪科刑法條：
中華民國刑法第304條第1項
以強暴、脅迫使人行無義務之事或妨害人行使權利者，處3年以
下有期徒刑、拘役或9千元以下罰金。
前項之未遂犯罰之。